【裁判字號】    97,訴,2537
【裁判日期】    980225
【裁判案由】    損害賠償
【裁判全文】
臺灣板橋地方法院民事判決              97年度訴字第2537號
原      告  乙○○
訴訟代理人  高雪琴律師
被      告  甲○○
訴訟代理人  呂沐基律師
上列當事人間請求損害賠償事件，經本院於民國98年2 月11日言
詞辯論終結，判決如下：
    主      文
原告之訴駁回。
訴訟費用由原告負擔。
    事實及理由
一、原告主張：緣兩造為坐落於臺北縣三重市○○○段650 地號
    土地（下稱系爭土地）之共有人，權利範圍各為應有部分1/
    3 。系爭土地本係作為公用地役關係之既成道路，因訴外人
    李建樑、陳進興、陳進益、陳進誠、侯源利5 人（下合稱李
    建樑5 人）無權出租，導致攤販占用，無法通行，遭臺北縣
    政府稅捐稽徵處三重分處（下稱稅稽處）自民國97年起恢復
    按公共設施保留地稅率千分之6 課徵地價稅。李建樑5 人上
    開無權出租行為導致原告所有權受損，原告依民法767 條規
    定排除侵害，對本院向李建樑5 人提起返還不當得利等民事
    訴訟，業經本院三重簡易庭以97年度重簡調字第341 號事件
    （下稱相關民案）受理；而被告竟於相關民案進行中，故意
    以違背善良風俗之方法，枉顧保護被告之法律即土地法第34
    之1 第4 項之規定，將其就系爭土地應有部分1/3 以新臺幣
    （下同）1,000,000 元低價出賣於李建樑，而未通知原告承
    購，侵害原告之土地優先承購權，使原告於相關民案進行中
    ，亦僅能逼不得已將其系爭土地應有部分1/3 售予李建樑1,
    700,000 元，而無法獲取適當高價，依前後兩份買賣契約售
    價相較，明顯相差700,000 元，原告受有轉售之利益700,00
    0 元之損害。並聲明：被告應給付原告700,000 元，及自起
    訴狀送達之翌日起，按週年利率5%計算之利息。
二、被告則以：系爭土地係道路用地，為兩造及陳進益3 人所分
    別共有，應有部分各為1/3 。被告年事已高，凡事均由被告
    長子即訴外人陳勝雄代為處理。原告於97年4 月初起，即數
    度找陳勝雄洽商，先後出價200,000 元至300,000 元不等之
    價格，欲向被告購買系爭土地應有部分1/3 ，被告及陳勝雄
    於97年4 月底即告知原告有第三人願以500,000 元之價格欲
    購買，原告如未於10日內以上開價格再加部分金額購買，被
    告即出售他人，惟原告未於10日內表示買受之意，被告遂於
    97年5 月19日以1,000,000 元出賣予李建樑。另系爭土地係
    道路用地，並非農地及空地，無適用優先購買權之規定，被
    告亦無違反保護他人法律。並聲明：原告之訴駁回。
三、原告主張之上開情事，業據其提出相關民案起訴狀、律師函
    、系爭土地異動索引、原告與李建樑之不動產買賣契約書各
    1 件為證，被告固就其已於97年5 月19日將系爭土地應有部
    分1/3 出售予李建樑之事實不為爭執，惟否認原告之主張，
    並以上開情詞置辯。是本件被告出售系爭土地應有部分1/3
    予李建樑時，是否違反土地法第34條之1 第4 項之規定未通
    知具有系爭土地共有人身分之原告，如是，原告是否受有其
    於本件主張之損害，厥為本件重要之爭執，合先敘明。
四、按共有人出賣其應有部分時，他共有人得以同一價格共同或
    單獨優先承購。土地法第34條之1 第4 項定有明文。原告主
    張被告出售系爭土地應有部分1/3 予李建樑時，並未依上開
    規定通知具系爭土地共有人身分之原告優先承購等情，雖為
    被告所否認，並以：被告最後係於97年4 月底告知原告有第
    三人願以500,000 元之價格欲購買，原告如未於10日內以上
    開價格再加部分金額購買，被告即出售他人，惟原告未於10
    日內表示買受之意，被告始出售李建樑等情為辯，訊據證人
    即被告之子陳勝雄、陳勝田、陳勝立3 人之證述雖與上開辯
    詞大致相仿（見本院卷第44至50頁），惟均為原告所否認；
    縱認被告上開辯詞、證人陳勝雄、陳勝田、陳勝立3 人之證
    詞尚非虛罔，惟被告上開抗辯中所稱如原告願以500,000 元
    之價格「再加點金額」即願出售究係何意，而所謂「再加點
    金額」之具體數額應為若干，均屬不能確定，即被告之上開
    表示，均不能謂其已為出賣之要約引誘，更不得以此即謂業
    已通知原告行使優先承購權，且被告亦自承於97年5 月19日
    將系爭土地應有部分1/3 以1,000,000 元售予李建樑時，並
    未通知原告等事實（見本院卷第52頁），是被告自係違反土
    地法第34條之1 第4 項之規定，雖此優先承購權僅具有債權
    之效力，較土地法第104 條優先購買權具物權效力為弱，然
    不得僅以此而得忽略違反此債權效力所生之損害賠償請求權
    ，進而誤認不得為任何請求；另被告辯稱土地法第34條之1
    第4 項規定僅適用於農地及空地等情，非但未見其就此為何
    舉證，且被告向臺北縣三重地政事務所（下稱三重地政）申
    請辦理系爭土地應有部分1/3 所有權移轉登記時，已依土地
    法第34條之1 第4 項、土地登記規則第97條第1 項規定，於
    申請書備註欄記明「他共有人已放棄優先購買權，如有不實
    ，出賣人願負法律上責任」等字句，此有三重地政97年11月
    25日北縣重地登字第0970016736號函所附相關申請資料附卷
    可稽（見本院卷第9 至10頁），亦足見此部分辯詞不足採信
    ，是原告主張被告違反土地法第34條之1 第4 項之規定，與
    證據及事實尚能相符，堪可採信。
五、次按損害賠償，除法律另有規定或契約另有訂定外，應以填
    補債權人所受損害及所失利益為限。依通常情形，或依已定
    之計劃、設備或其他特別情事，可得預期之利益，視為所失
    利益。民法第216 條第1 、2 項固定有明文，是被告固違反
    土地法第34條第4 項之規定，惟原告仍需證明其因此而受有
    損害，始能請求被告賠償。本件原告主張被告於相關民案進
    行中，故意未遵守土地法第34條之1 第4 項之規定，將系爭
    土地應有部分1/3 以1,000,000 元低價出賣於李建樑，使原
    告於相關民案進行中，亦僅能逼不得已將其系爭土地應有部
    分1/3 售予李建樑1,700,000 元，而無法獲取適當高價，此
    即為其所受損害等情，惟為被告所否認。經查：
（一）兩造就系爭土地原均享有應有部分1/3 ，權利範圍完全相
      同之事實，均為兩造所不爭執；而原告亦於98年1 月6 日
      期日時，就被告系爭土地應有部分1/3 ，陳稱先前其曾以
      有其他土地公司表示願以230,000 元收購之情事告知原告
      ，因而對被告直接開價400,000 元等事實（見本院卷第49
      頁），是依原告主觀上之認知，就系爭土地應有部分1/3
      之價值，其曾認自230,000 元至400,000 元之間為合理價
      格；是被告事後既以1,000,000 元之高價出售李建樑，被
      告在其後更以1,700,000 元之價格將其權利範圍相同之系
      爭土地應有部分1/3 出售李建樑，已超出其當初向被告開
      價價格（400, 000元）3 倍有餘，是原告復未就依通常情
      形，或其有何已定之計劃、設備或其他特別情事，其本可
      以超過1,700,000 元以上之價格出售李建樑之情事為何舉
      證，是原告既以高出400,000 元達1,300,000 元之譜之1,
      700,000 元出售其就系爭土地應有部分1/3 ，已難謂有何
      利益已失。
（二）次以，原告對李建樑5 人提起相關民案，係因系爭土地本
      係公用地役關係之既成道路，李建樑5 人無權出租，導致
      攤販占用，遭稅稽處自97年起恢復按公共設施保留地稅率
      千分之6 課徵地價稅，而核其於相關民案之起訴狀，其係
      請求李建樑5 人返還相當於租金之不當得利，並請求停止
      無權出租之行為，易言之，依其提起相關民案之舉措以觀
      ，以通常情形加以判斷，其係以共有人之身分，對侵害系
      爭土地之李建樑等5 人行使共有人之權能（即共有物排除
      侵害請求權），完全未見其有何欲行出售系爭土地應有部
      分1/3 之已定計畫。且原告於98年2 月11日期日陳稱其係
      在相關民案97年7 月11日調解期日經李建樑當庭陳述，始
      知悉被告已出售系爭土地應有部分1/3 予李建樑，李建樑
      復於當庭向本件原告提出欲購買原告系爭土地應有部分1/
      3 之要約，原告始考慮出售等語（見本院卷第53頁）；是
      由李建樑向本件原告提出購買要約時（97年7 月11日）既
      係在被告出售系爭土地應有部分1/3 並移轉登記予李建樑
      （97年5 月19日）之後，是在被告出售系爭土地應有部分
      1/3 時，原告根本無何已定其出售其系爭土地應有部分1/
      3 之計劃、設備或其他特別情事，是由此點以觀，原告以
      1,700,000 元出售其系爭土地應有部分1/3 予李建樑，亦
      難認有何所失利益可言。
六、綜上所述，被告固違反土地法第34條之1 第4 項之規定，於
    出售系爭土地應有部分1/3 予他人時未通知原告優先承購；
    惟原告亦無法舉證證明其受有所主張之損害。從而，原告依
    據侵權行為之法律關係，請求被告應給付原告700,000 元，
    及自起訴狀送達之翌日起，按週年利率5%計算之利息，為無
    理由，自應予以駁回。
七、訴訟費用負擔之依據：民事訴訟法第78條。
中    華    民    國    98    年    2     月    25    日
                  民事第二庭法  官  鍾啟煌
以上正本係照原本作成。
如對本判決上訴，須於判決送達後20日內，向本院提出上訴狀，
上訴臺灣高等法院（應按他造人數提出繕本）。
中    華    民    國    98    年    2     月    25    日
                            書記官  張國仁


司法院資訊處製作；財團法人民間司法改革基金會備份。
